臺灣臺東地方法院刑事判決　　　　　　　　　　　　　　九十四年度訴字第五九號
　　公　訴　人　臺灣臺東地方法院檢察署檢察官
　　被　　　告　乙○○
　　　　　　　　戊○○
　　　　　　　　丙○○
　　　　　　　　丁○○
右列被告因違反臺灣地區與大陸地區人民關係條例案件，經檢察官提起公訴（九十三
年度偵字第二三二一號），本院判決如左：
    主  文
乙○○共同連續違反不得使大陸地區人民非法進入臺灣地區之規定，處有期徒刑壹年
捌月。
戊○○、丙○○、丁○○共同違反不得使大陸地區人民非法進入臺灣地區之規定，各
處有期徒刑肆月，如易科罰金，均以佰元折算壹日。戊○○、丁○○均緩刑貳年。
    事  實
一、乙○○為使大陸地區人民非法進入臺灣地區，乃向戊○○、丙○○、丁○○等人
    表示，如前往大陸地區與大陸地區人民辦理結婚，使大陸地區人民得以進入臺灣
    地區，可獲得新臺幣（下同）三萬元。戊○○、丙○○、丁○○三人，遂與乙○○及真實姓名年籍不詳綽號「小謝」之成年男子，共同基於行使使公務員登載不
    實文書及以假結婚之方式使大陸地區人民得以臺灣地區人民配偶身份非法進入臺
    灣地區之概括犯意聯絡，於民國九十一年十一月十一日由「小謝」帶同戊○○、
    丙○○、丁○○三人前往大陸地區，由戊○○與大陸地區女子魏麗華、丙○○與
    大陸地區女子王雪華、丁○○與大陸地區女子蘭碧珠，分別於同年十二月三日、
    十二月二十五日、十二月六日，在福建省福州市辦理結婚登記，並取得福州市民
    政局製發之結婚證及該市公證處（二００二）榕公證內民字第一一九九一號、（
    二００二）榕公證內民字第一三一八一號、（二００二）榕公證內民字第一二一
    八二號結婚證明公證書。再由乙○○分別與戊○○三人持前揭結婚證明書及結婚
    證，分別於九十一年十二月十六日、九十二年一月十三日、九十一年十二月十六
    日向臺東縣長濱鄉戶政事務所申辦結婚登記，致使不知情之該管公務員，將渠等
    不實結婚之事項登載於職務上所掌之戶籍登記簿（起訴書誤載為戶籍謄本）、戶
    口名簿等公文書上，並在所掌換發戊○○等三人之國民身分證配偶欄上，為配偶
    為「魏麗華」、「王雪華」、「蘭碧珠」之不實登載後，再據以製發戶籍謄本予
    戊○○等三人，均足生損害於戶政機關對於戶籍管理之正確性。嗣結婚登記辦竣
    ，戊○○等三人再向內政部警政署入出境管理局（下稱境管局），以配偶來臺灣
    地區探親為由，填寫申請人為魏麗華、王雪華、蘭碧珠之「大陸地區人民進入臺
    灣地區旅行證申請書」，檢附前揭戶籍謄本及大陸地區人民進入臺灣地區保證書
    ，持以行使申辦魏麗華、王雪華、蘭碧珠進入臺灣地區旅行證，致使不知情之該
    管公務員於戊○○等人填載之大陸地區人民進入臺灣地區旅行證申請書上登載渠
    等結婚日期之不實事項，並據以發給魏麗華、王雪華、蘭碧珠中華民國臺灣地區
    旅行證（下稱旅行證），使魏麗華、王雪華、蘭碧珠分別於九十二年三月五日、
    九十二年三月十七日、九十二年三月五日非法進入臺灣地區，並持該不實之旅行
    證向機場境管人員行使之，足以生損害於境管局對於入出境管理之正確性。嗣為
    警發覺查知上情，王雪華及蘭碧珠復因入境後因從事與許可目的不符之活動及逾
    期停留，為警查獲並強制出境。
二、案經臺東縣警察局成功分局報請臺灣臺東地方法院檢察署檢察官偵查起訴。
    理  由
一、訊據被告戊○○、丙○○、丁○○對右揭犯罪事實均坦承不諱；被告乙○○則矢
    口否認有使大陸地區人民非法進入臺灣地區之犯行，辯稱：伊介紹戊○○等三人
    認識「小謝」，辦理結婚的條件是渠等與「小謝」洽談，僅在戊○○等人回國後
    ，因不知如何辦理手續，才由伊代辦云云。惟查：
（一）右揭犯罪事實，業據證人戊○○、丙○○、丁○○迭於警詢、偵查中及本院審
      理時到庭具結證述甚詳，且供述之情節互核均大致相符。此外，復有結婚證明
      書、海基會證明、結婚登記申請書、戶籍謄本、大陸地區人民進入臺灣地區旅
      行證申請書各三份、入出國日期證明書七份附卷可稽。
（二）被告乙○○雖辯稱：伊介紹被告戊○○等三人認識「小謝」，辦理結婚的條件
      是渠等與「小謝」洽談，僅在戊○○等人回國後，因不知如何辦理手續，才由
      伊代辦云云。然同案被告戊○○、丙○○、丁○○於本院審理時，即一致結證
      稱：前往大陸地區與大陸地區人民辦理結婚等事項，均係與被告乙○○接洽，
      並不認識「小謝」，至大陸地區之機票及其他相關費用均非渠等支出，被告乙○○稱前往結婚可賺三萬元，返臺後至戶政事務所辦理結婚登記等手續，均係
      被告乙○○協助辦理，至位在高雄市之海基會辦理驗證，亦由被告乙○○帶同
      前往並支付車資費用，且前揭大陸女子來臺後，均住在被告乙○○住處，並未
      與之同居等語。而被告乙○○於本院審理時則供稱：被告戊○○、丙○○、丁○○三人之前往大陸地區之費用並非渠等自行支付，渠等返臺後至戶政事務所
      辦理結婚登記等手續，均係其協助辦理，並支付車資費用前往高雄海基會辦理
      驗證之車資，三名大陸地區女子入境後，係居住在其臺東的住處等語，核與被
      告戊○○等三人之證述情節均相符合。觀諸前開被告乙○○在本件被告戊○○
      等三人前往大陸地區以假結婚方式使大陸地區女子非法入境地區之過程，顯已
      居於主導之地位，而非如其所辯僅係介紹「小謝」予被告戊○○等三人認識，
      並未參與結婚之事云云。
（三）再者，被告乙○○亦供稱：「小謝」係其之前與大陸女子結婚時之介紹人，且
      當時結婚亦支付八萬代價，因有與大陸地區人民結婚之經驗，方介紹被告戊○○等人亦前往大陸地區結婚等語。則被告乙○○對婚姻介紹之情形，應甚為明
      瞭，而衡諸一般婚姻介紹，無不由尋求媒介之人先行支付相當款項，以作為介
      紹及相關支出之費用，若被告乙○○確係介紹被告戊○○等人前往結婚，理應
      由戊○○等人於事前即支付相關費用，豈有前往大陸地區介紹婚姻，不僅不須
      任何負擔費用，尚有賺取三萬元之可能。且大陸地區女子魏麗華、王雪華、蘭
      碧珠三人入境臺灣地區後，竟由被告乙○○之女友蔡春蘭前往接機，且居住在
      被告乙○○臺東縣長濱鄉僅那鹿角四四號之住處，未與被告戊○○三人同居，
      亦與常情大相違背。尤有甚者，被告乙○○自承與被告戊○○等三人自幼即認
      識，三人均未工作，並常喝酒等語，則顯然被告戊○○等三人生活習慣甚為不
      佳，而大陸地區人民倘確有結婚之意者願離鄉背景，遠來臺灣地區結婚，無不
      係希望能追求更好之生活環境，被告乙○○既明知被告戊○○等三人並未工作
      而無收入，又有鎮日喝酒之不良習慣，竟仍將之介紹前往大陸地區結婚，如非
      有他圖，所謂何來？益徵被告乙○○前揭辯解，顯係臨訟卸責之詞，難以採信
      。
（四）綜上各情相互勾稽，被告戊○○、丙○○、丁○○之自白核與事實相符；被告
      乙○○辯解難以採信，被告四人之犯行，已堪認定，應依法論科。
二、按夫妻之一方為臺灣地區人民，一方為大陸地區人民者，其結婚或離婚之效力，
    依臺灣地區之法律，臺灣地區與大陸地區人民關係條例第五十三條定有明文。被
    告戊○○與魏麗華、丙○○與王雪華、丁○○與蘭碧珠雖均在大陸地區福建省福
    州市公證處為結婚登記，惟彼等既欠缺結婚之真意，則結婚之效力，依吾國民法
    即因欠缺結婚實質要件，即結婚意思之合致，應屬無效。則被告戊○○、丙○○
    、丁○○等人明知前開事項，竟仍向臺東縣長濱鄉戶政事務所辦理結婚登記，使
    戶政機關人員將該等結婚之不實事項，登載於戶政人員所掌之戶籍登記簿、戶口
    名簿及國民身分證之公文書內，自足生損害於戶政機關對於戶籍管理之正確性。
    而被告戊○○等人復持前揭戶政人員不實登載之結婚登記而據此製發之戶籍謄本
    ，持往境管局行使，並填寫大陸地區人民進入臺灣地區旅行證申請書、大陸地區
    人民進入臺灣地區保證書等資料，以探親名義申請魏麗華、王雪華、蘭碧珠等人
    來臺，自亦足以生損害於境管局對入出境管理之正確性無訛。
三、按臺灣地區與大陸地區人民關係條例第七十九條第一項處罰違反同條例第十五條
    第一款所定使大陸地區人民非法進入臺灣地區罪，凡非經合法手續進入者皆包含
    之，使大陸地區人民以假結婚真入境之脫法方式，進入臺灣地區，即該當此罪，
    非以偷渡者為限（最高法院九十二年度台上字第四○號判決參照）。又被告犯罪
    後，臺灣地區與大陸地區人民關係條例第七十九條第一項及第二項業於九十二年
    十月三十一日修正施行，第一項規定違反第十五條第一款規定者，處一年以上七
    年以下有期徒刑，得併科新台幣一百萬元以下罰金；第二項則將原常業犯之處罰
    規定修正為意圖營利犯第一項之罪者，處三年以上十年以下有期徒刑，得併科新
    臺幣五百萬元以下罰金。是被告犯罪後法律已有變更，比較新舊法結果，舊法並
    未特別處罰關於意圖營利之犯行，是應以行為時之舊法有利於被告，依刑法第二
    條第一項但書規定，應適用最有利於被告之舊法處罰。從而檢察官認應適用修正
    後同條例第七十九條第二項之規定，尚有誤會。是核被告四人所為，均係犯刑法
    第二百十六條、第二百十四條之行使使公務員登載不實文書罪、修正前臺灣地區
    與大陸地區人民關係條例第十五條第一款之規定，應依修正前同法第七十九條第
    一項之使大陸地區人民非法進入臺灣地區罪處斷。被告使公務員為不實之登載後
    ，復持該登載不實之公文書行使，其使公務員登載不實之低度行為為行使公務員
    登載不實之公文書之高度行為所吸收，不另論罪。被告戊○○與魏麗華、丙○○
    與王雪華、丁○○與蘭碧珠，分別與被告乙○○，就行使使公務員登載不實文書
    罪，有犯意之聯絡及行為分擔，應論以共同正犯；被告戊○○、丙○○、丁○○
    分別與被告乙○○就使大陸地區人民非法進入臺灣地區，有犯意之聯絡及行為分
    擔，應論以共同正犯。被告乙○○先後多次行使使公務員登載不實文書及使大陸
    地區人民非法進入臺灣地區之犯行，時間緊接，觸犯構成犯罪要件相同之罪名，
    依其情節，顯係出於概括之犯意反覆為之，均為連續犯，依刑法第五十六條之規
    定以一罪論，並加重其刑。被告戊○○、丙○○、丁○○先後多次行使使公務員
    登載不實文書之犯行，時間緊接，觸犯構成犯罪要件相同之罪名，依其情節，顯
    係出於概括之犯意反覆為之，均為連續犯，依刑法第五十六條之規定以一罪論，
    並加重其刑。又行使使公務員登載不實文書罪，與使大陸地區人民非法進入臺灣
    地區罪二罪間，有方法結果之牽連關係，應從一重依使大陸地區人民非法進入臺
    灣地區罪處斷。爰審酌政府基於人道之考量，而准許大陸地區配偶得以探親名義
    入境臺灣地區，然此良法美意，竟成為近年大陸地區女子利用假結婚方式進入臺
    灣地區，並從事非法打工或色情行業等不法行為之管道，不僅嚴重影響社會經濟
    及秩序，甚或造成國家安全重大危機，而被告乙○○以金錢利誘無知且生活窮困
    之人前往大陸地區辦理假結婚，使大陸地區人民得以非法進入臺灣地區，其犯罪
    之動機、手段、目的、所生之危害均甚重大，且於犯罪後仍一再否認犯罪；被告
    戊○○、丙○○、丁○○智識程度不高、因一時利誘，犯本件犯罪，其犯罪之目
    的、手段、所生危害等一切情狀，分別量處如主文所示之刑，並就被告戊○○、
    丙○○、丁○○部分諭知易科罰金之折算標準。又被告戊○○、丁○○曾於七十
    八年間因過失致死案件，分別經臺灣臺中地方法院各判處有期徒刑六月，均緩刑
    二年，緩刑期滿而緩刑之宣告未經撤銷，有卷附臺灣高等法院被告前案紀錄表可
    按。審諸二人智識程度非高，因一時失慮致罹刑章，並酌前開前科係過失犯行，
    本院認二人經此偵、審程序之教訓，當知所警惕，而無再犯之虞，並認前開對其
    宣告之刑，以暫不執行為適當，爰併諭知緩刑二年，以啟自新。
據上論斷，應依刑事訴訟法第二百九十九條第一項前段，修正前臺灣地區與大陸地區
人民關係條例第七十九條第一項，刑法第十一條前段，第二條第一項但書、第二十八
條、第五十六條、第二百十六條、第二百十四條、第五十五條、第四十一條第一項前
段、第七十四條第一款，罰金罰鍰提高標準條例第一條前段、第二條，判決如主文。
本案經檢察官甲○○到庭執行職務
中      華      民      國    九十四    年      八      月    二十三    日
                                  臺灣臺東地方法院刑事第二庭
                                      審判長法  官  陳弘能
                        法  官  黃珮茹
                                            法  官  林恒祺
右正本證明與原本無異。
如不服本判決，應於判決送達後十日內向本院提出上訴狀。（須附繕本）
「切勿逕送上級法院」
                                            書記官  陳美鄉
中      華      民      國    九十四    年      八      月    二十九    日
附記：
修正前臺灣地區與大陸地區人民關係條例第七十九條第一項：
違反第十五條第一款規定者，處五年以下有期徒刑、拘役或科或併科新臺幣五十萬元
以下罰金。
修正前臺灣地區與大陸地區人民關係條例第十五條：
左列行為不得為之：
一  使大陸地區人民非法進入臺灣地區。
二  明知臺灣地區人民未經許可使之進入大陸地區。
三  使大陸地區人民在臺灣地區從事未經許可或與許可目的不符之活動。
四  僱用或留用大陸地區人民在臺灣地區從事未經許可或與許可範圍不符之工作。
五  居間介紹他人為前款之行為。
中華民國刑法第二百十六條：
行使第二百十條至第二百十五條之文書者，依偽造、變造文書或登載不實事項或使登
載不實事項之規定處斷。
中華民國刑法第二百十四條：
明知為不實之事項，而使公務員登載於職務上所掌之公文書，足以生損害於公眾或他
人者，處三年以下有期徒刑、拘役或五百元以下罰金。
